【裁判字號】    98,訴,1300
【裁判日期】    990324
【裁判案由】    第三人異議之訴
【裁判全文】
臺灣臺南地方法院民事判決              98年度訴字第1300號
原      告  二王廟管理者李清風
訴訟代理人  李孟哲律師
複代理人    徐建光律師
被      告  財政部臺灣省南區國稅局新化稽徵所
法定代理人  甲○○
訴訟代理人  戊○○
被      告  臺南縣稅務局新化分局
法定代理人  丙○○
訴訟代理人  丁○○
上列當事人間請求第三人異議之訴事件，經本院於民國99年3月
10日言詞辯論終結，判決如下：
    主      文
法務部行政執行署臺南執行處九十二年度增稅特專字第六九○三
九號行政執行事件，就原告所有坐落臺南縣永康市○○段七○九
地號土地上，臺南縣永康市○○段一四八五建號即門牌號碼為臺
南縣永康市○○○路六八八號，面積共二○八點九八平方公尺之
未保存登記建物所為之執行程序，應予撤銷。
訴訟費用陸仟佰玖拾元由被告負擔。
    事實及理由
一、原告起訴主張：
  (一)緣被告對訴外人吳保成之財產聲請行政執行，經法務部行政
    執行署臺南行政執行處（下稱臺南行政執行處）92年度贈稅
    執特專字第69039 號事件對原告所有坐落於臺南縣永康市○
    ○段709 地號土地（下稱系爭土地）上，臺南縣永康市○○
    段1485 建號即門牌號碼為臺南縣永康市○○○路688號未保
    存登記建物（下稱系爭建物）執行查封。惟查系爭土地為原
    告所有，且系爭土地上之系爭建物亦係原告所興建，並為原
    告所有，非吳保成所有。
  (二)被告抗辯系爭土地上共有4 棟建物，即門牌號碼為臺南縣永
    康市○○○路688號，共有4個稅籍：第1棟、第4棟之納稅義
    務人為二王廟，第2 棟之納稅義務人原為吳保成，現為吳保
    成之遺產管理人，第3 棟之納稅義務人為網寮社區活動中心
    等語，原告予以否認。被告所稱之第2 棟系爭建物係原告所
    出資興建，其雖未有保存登記，惟原告仍係系爭建物之原始
    起造人，吳保成當非系爭建物之所有人。
  (三)查系爭建物係原告於民國68、69年左右所出資興建，此除有
    證人即二王廟委員乙○○於法院到庭證述外，復有業經原告
    庭呈之系爭建物維修費用，及原告向承租系爭建物之攤販所
    收取之管理費、水電清潔費收據可憑，準此，當可認系爭建
    物確係由原告所出資興建。
  (四)又系爭建物上之活動中心係由原告出資三分之一所興建，且
    系爭鐵皮屋亦係原告全額出資所興建，因興建之時吳保成為
    村長，當時為了便宜措施，且因吳保成有參與，故方以吳保
    成之名義登記為納稅義務人。再者，系爭建物現係做市場攤
    位使用，而攤位使用人均有向原告繳納攤位之清潔管理費用
    。
  (五)今本件被告以吳保成欠繳贈與稅，向臺南行政執行處聲請行
    政執行，據以查封系爭建物，惟該建物事實上係原告所有，
    故原告依強制執行法第15條之規定，提起第三人異議之訴。
  (六)並聲明：如主文所示。
二、被告辯以：
  (一)就系爭土地上共有4 棟建物，即門牌號碼為臺南縣永康市○
    ○○路688號，共有4個稅籍：第1棟、第4棟之納稅義務人為
    二王廟，第2 棟之納稅義務人原為吳保成，現為吳保成之遺
    產管理人，第3 棟之納稅義務人為網寮社區活動中心。按被
    告係依據系爭建物之稅籍資料記載，方認定系爭建物應係吳
    保成所有，且依據電腦資料所示，亦記載吳保成為所有權人
    。今被告所查封之系爭建物，雖原告主張係其所出資興建，
    惟被告予以否認。
  (二)按被告係依據稅籍資料對系爭建物為強制執行，至於系爭建
    物對原告所有系爭土地之占有權源為何，被告亦不清楚。
  (三)並聲明：原告之訴駁回。
三、兩造不爭執事項：
  (一)被告以吳保成欠繳贈與稅，向臺南行政執行處就房屋稅納稅
    義務人為吳保成之未保存登記系爭建物執行查封（案號：92
    年度贈稅執特專字第69039 號），本件強制執行程序尚未終
    結。
  (二)門牌號碼臺南縣永康市○○○路688號共有4棟建物，納稅義
    務人分別為原告（兩棟）、吳保成（現在為吳保成遺產管理
    人）、網寮社區活動中心，系爭建物之基地為原告所有，建
    物面積為208.98平方公尺，構造為鋼鐵造，於70年起造，71
    年起課房屋稅，無增、改建之情形，現為市場攤位。
  (三)系爭建物租予訴外人陳英桃、沈金全、李陳伴君經營生意，
    均由原告按月向其等收取攤位清潔管理費及水電費。
四、得心證之理由：
  (一)上揭兩造不爭執之事項，業據原告提出永康市○○段709 地
    號土地登記第二類謄本、永康市○○段1485建號建物登記第
    二類謄本、臺南行政執行處通知（見本院98年度補字第392
    號卷第7至8頁、第10至11頁背面）、照片2 張、原告向市場
    攤販收取之水電費收據影本10份附卷可稽（見本院卷第34頁
    、第54至56頁），復有被告提出之臺南縣稅務局房屋稅主檔
    查詢表4張、房屋稅籍資料查復表、照片2張在卷可憑（見本
    院卷第25至28頁、第35頁、第79頁），並有臺南縣稅務局新
    化分局函覆之房屋稅籍資料查復表、99年房屋稅籍證明書、
    稅籍紀錄表影本、房屋平面圖、系爭建物攤販現場訪查表在
    卷可查（見本院卷第60至63頁、第69至71頁），且經本院依
    職權調閱上開行政執行案件卷宗核閱無訛，足堪認上情為真
    實。惟原告主張系爭建物係原告於68、69年左右所出資興建
    ，其雖未有保存登記，惟原告仍係系爭建物之原始起造人，
    因興建之時吳保成為村長，當時為了便宜措施，故方以吳保
    成之名義登記為納稅義務人，吳保成並非所有權人，再者，
    系爭建物現係做市場攤位使用，而攤位使用人均有向原告繳
    納攤位之清潔管理費用，可證原告為所有權人等情，惟為被
    告所否認，並辯稱依據系爭建物之稅籍資料記載，應認定吳
    保成為所有權人，且依據電腦資料所示，亦記載吳保成為所
    有權人云云。
  (二)按公法上金錢給付義務之執行事件，第三人就執行標的物認
    有足以排除執行之權利時，得於執行程序終結前，依強制執
    行法第15條規定向管轄法院提起民事訴訟；第三人就執行標
    的物有足以排除強制執行之權利者，得於強制執行程序終結
    前，向執行法院對債權人提起異議之訴，行政執行法施行細
    則第18條、強制執行法第15條分別定有明文。而所謂就執行
    標的物有足以排除強制執行之權利者，係指對於執行標的物
    有所有權、典權、留置權、質權存在情形之一者，此有最高
    法院68年台上字第3190號判例可稽。
  (三)復按建造執照僅係行政機關管理建築之方法，並非取得所有
    權之法定證據，未辦理建物第一次所有權以前，房屋所有權
    屬於出資興建之原始建築人，與起造人及納稅人名義誰屬無
    涉；土地登記規則第79條第2項（現為第79條第3項）規定，
    係申請人就實施建築管理前建造，無使用執照之建物，向地
    政機關申請為建物所有權第一次登記者，得以提出稅籍證明
    、門牌編釘證明、曾於該建物設籍之戶籍謄本等證明文件之
    一辦理，顯屬行政登記作業規定，並無實質確認該建物所有
    權之效力，此由同規則第57條第1 項規定登記之權利人與申
    請登記之法律關係有關之權利關係人間有爭執之情形，登記
    機關仍應駁回登記之申請即可窺見。房屋稅條例第4條第4項
    規定，未辦建物所有權第一次登記且所有人不明之房屋，其
    房屋稅向使用執照所載起造人徵收之；無使用執照者，向建
    造執照所載起造人徵收之；無建造執照者，向現住人或管理
    人徵收之（最高法院85年度台上字第247 號判決意旨參照）
    。是本件系爭建物在未辦理保存登記前之所有權人，屬實際
    出資建造該建物者所有，而非以建造執照之起造人名義或稅
    籍資料之納稅人名義作為認定。準此，被告辯稱應逕以系爭
    建物稅籍資料之原始起造或納稅名義人記載，認定吳保成為
    所有權人云云，即無足取。
  (四)查系爭土地為原告所有，系爭建物坐落於系爭土地上，有永
    康市○○段709地號土地登記第二類謄本、永康市○○段
    1485建號建物登記第二類謄本各1 份在卷可佐（見本院98年
    度補字第392號卷第7至8 頁）。又證人乙○○於庭訊時證述
    ：系爭建物為原告所有，因為吳保成是擔任網寮村的村長，
    又訴外人即二王廟總幹事李嗅先與吳保成是好朋友，二王廟
    很多事都請吳保成處理，包括拿廟的錢請吳保成蓋鐵皮屋即
    系爭建物做市場，而市場是違章建築，不知道為何後來吳保
    成成為系爭建物房屋稅的納稅義務人，系爭建物的攤位使用
    人管理費、清潔費都是由二王廟收取等語，且有原告向市場
    攤販收取之水電費收據影本10份在卷可稽，又在系爭建物經
    營攤販經被告查訪結果亦均表示係由原告每月前來收取清潔
    管理維護費及水電費等情，有現場訪查表3 份附卷可佐（見
    本院卷第54至56頁、第69至71頁），若系爭建物為原告以外
    之第三人所有，又豈會任由原告收取上開費用而未異議，足
    認系爭建物確由原告出資建造並管理。被告亦自承其係根據
    稅籍資料為執行，並不清楚系爭建物對原告所有系爭土地之
    占有權源等語，是被告雖辯稱系爭建物為吳保成之遺產管理
    人所有云云，卻未能就出資與否及占有權源舉證以實其說，
    故被告所辯，尚不足採。本件未保存登記系爭建物，應屬實
    際出資興建人原告所有甚明。
五、綜上，本件原告為系爭建物之所有權人，已如前述，故其對
    於上開行政執行事件所為行政執行程序，本於所有權，提起
    本件第三人異議之訴，請求法務部行政執行署臺南執行處92
    年度增稅特專字第69039 號行政執行事件，就原告所有坐落
    臺南縣永康市○○段709 地號土地上，臺南縣永康市○○段
    1485建號即門牌號碼為臺南縣永康市○○○路688 號，面積
    共二○八點九八平方公尺之未保存登記建物所為之執行程序
    ，應予撤銷，為有理由，應予准許。並依民事訴訟法第87條
    第1項確定訴訟費用額（即裁判費6,390元）如主文第二項所
    示。
六、本件待證事實已臻明確，兩造其餘攻擊防禦方法及舉證，對
    判決之結果已不生影響，爰不一一詳為審酌，附此敘明。
七、據上論結，本件原告之訴為有理由，依民事訴訟法第87條第
    1項、第85條第1項前段，判決如主文。
中    華    民    國    99    年    3     月    24    日
                  民事第三庭    法  官  周素秋
以上正本係照原本作成。
如對本判決上訴，須於判決送達後20日內向本院提出上訴狀。
中    華    民    國    99    年    3     月    24    日
                                書記官  洪浩容

司法院資訊處製作；財團法人民間司法改革基金會備份。
